【裁判字號】    97,重上更(三),22
【裁判日期】    980901
【裁判案由】    誣告
【裁判全文】
臺灣高等法院刑事判決            97年度重上更(三)字第22號
    上  訴  人
    即  自訴人  戊  ○
                乙○○
   上二人共同
   自訴代理人  劉緒倫  律師
               簡欣儀  律師
   被      告  丁○○
上列上訴人因自訴被告誣告案件，不服臺灣臺北地方法院89年度
自字第416號，中華民國92年3月19日第一審判決，提起上訴，經
判決後，由最高法院第三次發回更審，本院判決如下：
    主  文
上訴駁回。
    理  由
一、自訴意旨：如附件自訴狀影本所載。
二、按犯罪事實應依證據認定之，無證據不得認定其犯罪事實，
    刑事訴訟法第154條第2項定有明文。又刑法誣告罪之成立，
    以意圖他人受刑事處分或懲戒處分，而為虛偽之告訴、告發
    、報告者為要件。所謂虛偽，係指明知無此事實故意捏造而
    言，若告訴人誤認有此事實或以為有此嫌疑，自不得指為虛
    偽，即難科以本罪；又稱誣告者，即虛構事實進而申告他人
    犯罪而言，所謂虛構事實，係指明知無此事實而故意捏造者
    而言，如若出於誤信、誤解、誤認或懷疑有此事實，或對於
    其事實張大其詞，或資為其訟爭上之攻擊或防禦方法，或其
    目的在求判明是非曲直者，固均不得謂屬於誣告，即其所申
    告之事實，並非完全出於憑空捏造或尚非全然無因，只以所
    訴事實，不能積極證明為虛偽或因證據不充分，致被誣人不
    受追訴處罰者，仍不得成立誣告罪，最高法院40年度台上字
    第88號判例、83年度台上字第1959號判決意旨可資參照。
三、訊據被告丁○○堅決否認有何誣告犯行，辯稱：對自訴人所
    提訴訟，均同時提出各項文件、報表為證，有憑有據，未虛
    構任何情事以誣告自訴人等語。
四、經查：
  (一)關於被告丁○○認為自訴人涉犯詐欺、業務侵占、背信、偽
    造文書等罪嫌，迭次提起告訴、告發及自訴之情形，分述如
    下：
  1.第一案：被告丁○○於87年 8月12日向臺灣高雄地方法院檢
    察署提出告訴（87年度偵字第 18716號），指訴自訴人涉嫌
    業務侵占、詐欺、背信等罪，嗣經移轉於臺灣台北地方法院
    檢察署管轄（87年度偵字第 19272號）；偵查中被告又向臺
    灣高雄地方法院提起自訴，經依當時刑事訴訟法第323條第2
    項前段規定，停止偵查而移送法院審理結果，以87年度自字
    第 656號判決自訴人二人無罪，被告不服提起上訴，復經本
    院高雄分院以88年度上易字第1872號判決駁回上訴確定。而
    被告於本案中指訴之內容為：(1)自訴人二人於83年4月間經
    案外人庚○○介紹與被告結識，獲知被告正積極籌組以「上
    大電信」為服務標章之卡大通訊有限公司（簡稱卡大公司）
    以經營國內CT-2二哥大行動電話通訊系統，竟意圖為自己不
    法所有，向被告誑稱方慎公司係經營通訊業務20餘年之老字
    號，高雄海軍艦艇每年數億元精密通訊工程為其公司所承包
    ，最近又取得美國亞特蘭大國際機場公共電話建設權，在技
    術與信用方便，堪稱國際一流水準，可以協助被告順利推展
    上大電信之CT-2通訊業務，絕無問題等語，更力邀被告前往
    方慎公司參觀辦公室及10多種號稱當今美國所使用之先進公
    司公共電話樣品，致使被告陷於錯誤，於83年5月6日與自訴
    人戊○簽訂「上大電信二哥大行動電話投資合資契約書」，
    應允自訴人戊○以提供技術之方式取得卡大公司股權15%。
    (2)自訴人等於83年 9月初安排被告到美國亞特蘭大參觀其別
    墅及公司、工廠，故意展示其與美國之良好政商關係以證明
    其已取得亞特蘭大機場公共電話建設權之真實性，使被告對
    於自訴人之財力與能力深信不疑，於是在83年11月中旬，當
    自訴人獲知被告已付五千萬元訂金予法國達梭公司之代理商
    ，準備進行購買達梭公司CT-2軟硬體工程設備時，隨即向被
    告毛遂自薦，誑稱以其經營國際通訊公司20多年經驗熟知國
    際商業談判技巧，要求被告授權自訴人戊○為採購顧問到法
    國達梭公司談判，惟被告須將前所約定之15% 技術乾股分二
    期兌換為現金 1千萬元，及避免其代為墊款，被告須於自訴
    人出國前支付採購訂金、人事管銷費用 5百萬元及工程顧問
    費 5百萬元，因被告急需法國達梭公司的原廠合約書，且相
    信自訴人等談判能力，因此於83年11月16日雙方簽約己○○○○○○，並交付自訴人戊○支票四紙共計1千5百萬元。(3)
    詎料，自訴人等詐得上開款項，竟為一己私利，罔顧被告所
    寄予之厚望，於83年12月21日在法國達梭公司簽訂備忘錄，
    將碩大公司已付達梭公司1千台單價9折的基地台頭期抵扣款
    5千萬元訂金，私自修改為1萬台單價八折的基地台最後期抵
    扣款，且碩大公司若未在24個月內完成購買 1萬台基地台，
    達梭公司將不退還 5千萬元訂金，並喪失減價優待。如此強
    迫被告必須至少採購1萬台基地台，否則將損失5千萬元訂金
    ，自訴人則因此獲得抽取6千萬元以上顧問費酬金。(4)84年1
    月17日被告親赴法國了解究竟，始知上情，自訴人戊○於84
    年1月23日自其彰化銀行帳戶，將原已託收之工程顧問費5百
    萬元支票1紙退還碩大公司，餘1千萬元均遭自訴人二人侵吞
    花用，拒不返還，核自訴人二人所為，係共同觸犯刑法第33
    6條、第339條、第 342條之業務侵占、詐欺、背信等罪嫌等
    語。
  2.第二案：被告又於88年12月10日向臺灣台北地方法院檢察署
    提出告發（88年度偵字第26889號、第13578號、90年度偵字
    第15540 號，前二號偵案乃先後移送法院併自訴案件審理，
    然先後均遭退回，始另以第三號偵案，經偵查後為不起訴處
    分），指訴內容為：戊○為方慎公司之總經理、鈞健科技股
    份有限公司之董事長，乙○○係方慎公司之董事長。二人於
    83年間為被告至法國採購CT-2基地台，已收1 千萬元之預付
    款，卻就該預付貨款未申報所得稅，嗣經被告向國稅局檢舉
    ，自訴人戊○又檢具退款之支票影本，以一款多抵之方式，
    書具申請書向臺北市國稅局偽稱前揭之1 千萬元之預付貨款
    已經退還，欺騙臺北市國稅局結案，自訴人二人涉有違反稅
    捐稽徵法及偽造文書罪嫌等語，嗣經該署檢察官以90年度偵
    字第15540 號為不起訴處分。又上訴人在原審指稱被告誣告
    上訴人犯罪，關於台北地方法院檢察署89年度調偵字第 277
    號案件部分（被告丁○○88年12月10日所撰刑事告訴狀）：
    前開案件告訴狀中，被告指稱83年至84年間，先後交付戊○
    四張支票（新台幣200 萬元、300 萬元、500 萬元及500 萬
    元），作為至法國採購CT-2基地台的預支費用。84年1 月20
    日結算SUN DA公司股款，戊○還款新台幣19,508,065元，其
    中三張1 月19日到期之支票合計1 千萬元交給訴外人丙○○
    。84年1 月23日戊○主動退出採購法國CT-2案，並退還被告
    尚未對現之2月15日支票5百萬元。至於已兌現之 1千萬元，
    則以交給丙○○之三張支票合計 1千萬元抵扣。而後國稅局
    追查CT-2預收貨款 1千萬元之稅金逃漏，戊○偽造文書，在
    鈞健公司傳票上為不實記錄及結算，涉嫌一款兩抵，企圖逃
    避還款，並逃漏CT-2預收貨款1千萬元之稅金。
  3.第三案：被告再於88年12月21日向臺灣高雄地方法院提起自
    訴，指訴自訴人涉嫌詐欺，經該院以89年度自字第2 號判決
    自訴人二人無罪，被告不服提起上訴，復經本院高雄分院以
    89年度上易字第1219號駁回上訴確定。而被告於本案中指訴
    之內容為：(1)被告於83年間因經營CT-2通訊事業，經人介紹
    而與自訴人二人認識，因自訴人二人熟知通訊及CT-2之技術
    ，故雙方協議由自訴人戊○擔任被告所經營之碩大通訊股份
    有限公司之技術股東。嗣因自訴人戊○知悉被告欲購買「交
    換機」及「經營國際回撥電話業務」，乃於83年 6月26日協
    議由自訴人等經營之方慎公司美國分公司代為採購交換機設
    備。被告不疑有詐，乃於83年6月29日匯款美金7萬4千2百元
    至自訴人戊○在美國之ORIENTAL SUPPLIES CORP （簡稱OSC
    公司）帳戶。同年 9月15日被告又依自訴人乙○○之指示匯
    款美金19萬零4百76元 至自訴人戊○在美國之銀行帳戶為交
    換機貨款。(2)83年 9月27日，自訴人戊○與被告、甲○○、
    丙○○共四人在高雄市瑪格麗特餐廳內討論合資經營國際回
    撥電話業務事宜，並就各投資者之投資金額、比例達成決議
    。嗣自訴人乙○○並要求被告於同年10月 6日將第一期股款
    美金1百萬元之85%即85萬元美金匯入美國SUN DA公司，自訴
    人戊○並同意被告原先交付其委託代買之交換機作為合資經
    營國際電話回撥業務之設備，故所匯入之第一期款美金7萬4
    千2百元應扣抵，故被告乃於83年10月6日匯入美金77萬5 千
    8百元（85萬元扣除7萬4千2百元）至美國SUN DA公司帳戶。
    (3) 嗣自訴人戊○以未收到第二期股款1百萬元美金等詞，不
    欲繼續經營國際回撥業務，被告乃向自訴人要求退還款項。
    惟自訴人戊○於84年1月24日與丙○○會帳結果竟僅退還4百
    50萬8千零65元，尚欠美金67萬7千8百50元 卻百般藉詞已抵
    銷或以另件退還清償電訊工程顧問款之 1千萬元重複主張清
    償本件款項而拒不歸還，足認自訴人二人係以代購交換機及
    合資經營國際電話回撥業務為幌子，致使被告陷於錯誤而交
    付美金達1百餘萬元，其等涉有刑法第339條第 1項詐欺罪嫌
    等語。
  (二)關於上開三案件經查係基於同一原因事實，爭點相同，為論
    述方便，本院一併分述如下：
  1.有關被告丁○○指訴戊○誑稱熟知 CT-2技術，詐欺取得15%
    技術股乙節：
    證人庚○○於上開87年度自字第656號案件審理時雖證稱：
    戊○經營公共電話業務，且在美國亞特蘭大機場有公共電話
    之生意，所以帶被告即丁○○到台北（方慎）公司與戊○見
    面，經認定戊○有這方面之技術，故擬定合資契約書，由我
    及戊○以各有百分之十五之技術股加入上開合資....，戊○
    有說過他不懂CT-2之技術等語（以上見高雄地院87年度自字
    第656號判決書）。而自訴人於本院所提上訴理由(三) 狀中，
    再指稱證人庚○○上開所指，係證明戊○有公共電話方面技
    術，而非CT-2之技術；惟查，證人丙○○於本院審理中證稱
    ：當時戊○曾向我表示熟知CT-2技術，有請向明亮測試CT-2
    ，他還曾下高雄教我們技術，說要如何操作等語（見本院卷
    二第96頁）；再查，被告丁○○於八十三年間主要係要經營
    CT-2電訊業務，並非公共電話業務，如自訴人戊○無此方面
    技術，衡之常情，被告丁○○不可能與戊○簽訂「上大電信
    二哥大行動電話投資合資契約書」，應允自訴人戊○不出資
    ，而以提供技術之方式取得卡大公司股權 15%。另參證人丙○○上開所言，戊○確曾向其表示熟知CT-2技術等情，應可
    認被告丁○○當初係因確信戊○具有CT-2技術，而同意戊○
    以該項技術入股。是被告丁○○因而指訴自訴人戊○夫妻共
    同詐欺，此部份縱然與審理結果不符，亦尚難認被告丁○○
    有何虛捏事實誣告自訴人。
  2.有關被告於審理中供述戊○保證採購比韓國價便宜 30%以上
    乙節：
    自訴人於本院提出上訴理由(三)狀中又稱，被告與協暘之約定
    戊○並不知情，而83年11月16日之顧問協議，乃為取消83年
    5月6日約定之15﹪技術股及戊○改為工程採購顧問，且單價
    分析表中，並無保證便宜30﹪之內容，又受被告委託去法國
    談判，所有安排均尚在未定之數，不可能提出保證等語。惟
    查，證人丙○○於本院審理中證稱：為戊○至法國採購CT-2
    ，我支付 1,500萬元，戊○曾向我表示可以爭取到比協暘、
    韓國便宜 30%以上之價格，是因為可以爭取到更便宜價格，
    才請戊○過去接洽，... 戊○給我的訊息就是他可以拿到這
    樣優惠等語（見本院卷二第95頁反面至第97頁）；再查，曾
    於83年11月 9日協暘公司讓與同意暨承諾書上簽字之證人劉
    興源律師於本院審理中亦證稱：係戊○將被告丁○○介紹給
    我認識等語（見本院卷二第99頁反面）；而自訴人戊○雖否
    認曾向被告丁○○表示價格可少 30%，惟亦坦承劉興源律師
    確係其所找來；參以被告丁○○因對CT-2技術尚無法掌握，
    故與自訴人戊○於83年5月6日簽訂合資契約書，每月支給顧
    問費8萬元，並予15%之技術股，以獲取戊○提供技術或諮詢
    顧問；暨被告丁○○於83年11月16日又承諾給予戊○工程顧
    問、採購顧問分別為總設備金額3.8%、1%之酬勞；採購手機
    50萬支以內同意支付總金額1%之酬勞；於83年5月6日簽訂合
    資契約書作廢，被告丁○○另支付 1,000萬元予戊○，另人
    事管銷費用，先支付 1,500萬元予戊○等優厚條件，授權自
    訴人戊○前往法國與達梭公司談判；再酌參戊○至法國談判
    前，就CT-2基地台，被告丁○○所營碩大公司已取得達梭公
    司願意以1千台單價9折的優惠，如戊○前往法國與達梭公司
    談判，未能比韓國價便宜 30%以上，被告丁○○實不必給予
    戊○如上所述優厚條件；足見，被告丁○○供述戊○保證採
    購比韓國價便宜 30%以上乙節，此部份之指訴尚非無由，並
    非純屬虛構用以誣告自訴人。
  3.有關被告指訴自訴人背信乙節：
    被告曾於告訴狀中指稱：自訴人等為一己私利，罔顧被告所
    寄予之厚望，於83年12月21日在法國達梭公司簽訂備忘錄，
    將碩大公司已付達梭公司1 千台單價9 折的基地台，頭期抵
    扣款5 千萬元訂金，私自修改為1 萬台單價八折的基地台最
    後期抵扣款，且碩大公司若未在24個月內完成購買1 萬台基
    地台，達梭公司將不退還5 千萬元訂金，並喪失減價優待，
    如此強迫被告必須至少採購1 萬台基地台，否則將損失5 千
    萬元訂金，自訴人則因此獲得抽取6 千萬元以上顧問費酬金
    等語。惟查，被告對於自訴人與達梭公司所簽訂之備忘錄條
    件與內容顯不滿意，此為被告與自訴人所不爭執，被告上開
    指訴亦非全然憑空捏造事實；且依該備忘錄所載，自訴人確
    可因嗣後依備忘錄之條件簽約，而獲取巨額顧問酬金，則被
    告因而懷疑指訴自訴人背信簽訂不利之條件，就此部分事實
    所為申告，其目的應係為求法院判明是非曲直，尚非完全憑
    空杜撰，難認即成立誣告。
  4.有關被告指訴自訴人業務侵占乙節（侵占1千萬元）：
    查被告交付予自訴人戊○之新台幣1千5百萬元，其中 1千萬
    元係將原先合資契約中15%技術股轉換為現金，5百萬元係人
    事管銷費，此觀卷附雙方83年11月16日所簽訂之顧問協議書
    （98年8月6日被告丁○○於本院所提書狀證五）第六項所載
    ：「甲方及乙方同意於83年5月6日之合約作廢，甲方願支付
    乙方 1千萬元新台幣為交換條件」，而其第七項復載明支付
    方式：「甲方同意11月27日支付3百萬，84年元月10日支付5
    百萬，84年2月15日支付7百萬，共1千5百萬元為第三項（人
    事管銷費）、第六項（技術股轉換金）之部分款項，其餘應
    付款項依實際採購進度支付」等情明確。嗣被告於87年度自
    字565號案件審理中稱：1千5百萬中有『5百萬是預付貨款』
    ，既然戊○未付 5百萬給達梭，該預付貨款應該還給我才對
    ；又於本件誣告案原審審理時辯稱：1千5百萬其中只有 5百
    萬元是技術股轉換金，『 1千萬是採購預付款』，這款項是
    自訴人應退還的，因自訴人沒有採購完成云云，關於1千5百
    萬元被告前後供述不一，且與前述事證相違，自不足採信。
    惟被告丁○○認自訴人戊○未克盡職責，懷疑其為獲取巨額
    顧問金而背信簽訂不利條件之備忘錄，甚至製作不實單價表
    虛報價格，隱瞞成本欲充當回扣，雙方因而就已交付之1千5
    百萬元應否返還而爭執，嗣雙方於86年 6月27日簽訂協議書
    （附於被告於97年12月31日所提書狀證十九）載明：「就乙
    方（即戊○）前收取與丁○○先生於『民國83年5月6日（應
    係83年11月16日之顧問協議，誤載為83年5月6日）』所簽訂
    之合約費用新台幣1千5百萬元整，除扣除必要應付合理費用
    5百萬元整外，餘1千萬元，乙方建議分13期攤還上大電信，
    並由甲方全權接收」等語。是被告丁○○於87年自字第 656
    號案件審理時始供稱：「（戊○於82年底就談完，為何遲至
    87年才提出自訴？）……我於86年 2月還有請張處長找戊○
    要錢，又於86年 6月，我又去找戊○，戊○有寫切結書〈即
    指上開協議書〉給我，表示願意還我錢，但戊○最後還是沒
    有還我，若戊○有還錢，我就不會提自訴」；綜上，足證自
    訴人戊○於86年6月27日尚同意歸還上大電信1千萬元，殊不
    論戊○同意歸還原因為何，被告丁○○係因戊○遲不歸還原
    同意分期攤還之1千萬元，因而誤解該1千萬元係遭戊○侵占
    ，縱令戊○持有該 1千萬元與業務侵占罪名犯罪構成要件有
    間，但被告就此部分事實所為之申告，並非全然無因，難認
    主觀有故意捏造事實之嫌。
  5.有關被告指訴自訴人違反稅捐稽徵法及偽造文書乙節〈第二
    案〉：
    臺灣台北地方法院檢察署90年度偵字第15540 號不起訴處分
    書理由記載：「經查依告發意旨，被告等係消極漏報所得稅
    ，僅屬單純的不作為，未具逃漏稅捐之積極行為，縱有漏稅
    亦止為補稅及應否負行政罰問題而已，尚與稅捐稽徵法第41
    條罪之成立要件未合，況且本件經告發人向國稅局檢舉漏稅
    ，經查並無漏稅情事，有台北市國稅局於88年1 月27日函復
    告發人之（88）財北國稅審參字第88002027號函影本在卷足
    稽。被告戊○係因告發人向國稅局檢舉其漏稅，經國稅函知
    並要求其申覆，才被動地以申請書向國稅局解說沒有漏稅情
    事，縱所陳有所不實，仍難認其有使公務員登載不實之主動
    行為，亦難遽認觸犯刑法第214 條之罪，況且本件並查無任
    何證據可以證明該申請書之內容有何不實之處。此外復查無
    其他積極確切證據足資證明被告等有何違反稅捐稽徵法或偽
    造文書之犯行，應認其罪嫌均有未足」。是由上開不起訴處
    分書可知，該不起訴處分書係以被告告發自訴人二人漏報所
    得稅及事後經國稅局要求始函覆，與稅捐稽徵法第41條或刑
    法第214 條犯罪成立要件不合而為不起訴處分，而被告告發
    中所指自訴人二人因替被告採購CT-2基地台而收取 1千萬元
    乙節，如前所述，僅係就該款項之名目及金額為爭執，亦非
    故意捏造虛構；且被告丁○○係因認自訴人二人有以同一筆
    退款重複主張折抵之情，而認自訴人二人書具不實申請書欺
    騙國稅局，被告就此部分事實所為之申告，尚非完全憑空杜
    撰，揆諸首揭判決意旨，實難認被告應成立誣告罪。
  6.有關被告指訴自訴人涉嫌詐欺乙節〈第三案〉：
    自訴人於本院提出上訴理由(三)狀中稱，我與被告有兩次會算
    ，均已結清，第一次於83年11月16日就台灣二哥大行動電話
    投資會算及84年 1月20日就美國電話採購款項抵付結清，業
    經台北地方法院檢察署89年度調偵字第 277號案件詳加調查
    審認在案，被告一再誣稱戊○侵占預付貨款一款二抵，侵占
    交換機款項，顯屬虛構等。經查，臺灣高雄地方法院89年度
    自字第 2號、臺灣高等法院高雄分院89年度上易字第1219號
    刑事判決對於被告於上開案件中自訴之事實，即被告委託自
    訴人二人經營之方慎公司美國分公司代為採購交換機設備，
    並先後匯款美金7萬4千2百元、19萬零4百76元至自訴人戊○
    在美國之帳戶作為交換機貨款。嗣後自訴人戊○與被告、甲○○、丙○○共四人在高雄市瑪格麗特餐廳內討論合資經營
    國際回撥電話業務事宜，並就各投資者之投資金額、比例達
    成決議。自訴人乙○○要求被告將第一期股款美金 1百萬元
    之85% 即85萬元美金匯入美國SUN DA公司，自訴人戊○並同
    意被告原先交付其委託代買之交換機作為合資經營國際電話
    回撥業務之設備，所匯入之第一期款美金 7萬4千2百元應扣
    抵，故被告又匯入美金77萬5千8百元（85萬元扣除 7萬4千2
    百元）至美國SUN DA公司帳戶。之後雙方終止經營國際回撥
    業務，被告乃向自訴人等要求退還款項。自訴人戊○於84年
    1 月24日與丙○○會帳結果退還4百50萬8千零65元予被告等
    情，均肯認為真正，僅認為「參諸證人丙○○亦證稱：「本
    件是戊○沒有將股金退還清楚，後來是自訴人（指本件被告
    ）一再催他退還股金，否則要採取法律行動才出面解決」等
    語，益可見本件係自訴人與被告（指本件自訴人二人）間因
    購買交換機、合資經營國際回撥電話業務生之商業投資糾紛
    。自訴人與被告均著墨於何筆款項是否屬借款？被告是否以
    同一筆退款重複主張折抵？被告尚應退還多少款項？均屬其
    等間民事債權債務清償之法律關係，究與本件被告是否有詐
    欺之犯行，犯罪之成立毫無關係，自訴人應循民事訴訟程序
    確定雙方間之債權債務關係與金額並請求返還」等語（參臺
    灣高雄地方法院89年度自字第 2號刑事判決書第7頁第7行至
    第14行）；「至於被告戊○、乙○○所辯部分情節，縱有與
    事實不符之處，惟刑事訴訟法係採證據裁判主義，被告並無
    為自己自證無罪之義務，故本件被告戊○、乙○○否認犯罪
    事實所持之上開辯解，縱屬不能成立，若非有積極之證據足
    以證明其犯罪行為，仍不能遽為有罪之認定（最高法院30年
    上字第482、18 31號判例參照）。本件於何筆款項是否屬借
    款？被告是否以同一筆退款重複主張折抵？被告尚應退還多
    少款項？雙方各執一詞，惟均屬自訴人丁○○與被告戊○、
    乙○○間民事債權債務清償之法律關係，究與本件被告戊○
    、乙○○是否有詐欺之犯行，犯罪之成立並無關係，自訴人
    自應另循民事訴訟程序以確定雙方間之債權債務關係與金額
    並請求返還」等語（參臺灣高等法院高雄分院89年度上易字
    第1219號刑事判決書第12頁第 4行至第14行）。綜合上開刑
    事判決以觀，被告丁○○於上開自訴案件對於有向自訴人等
    所經營公司購買交換機及與自訴人戊○合資經營國際回撥電
    話業務，及先後匯款至自訴人戊○之帳戶內，及嗣後雙方終
    止經營國際回撥電話業務，經會算結果自訴人等僅還款 4百
    50 萬8千零65元之事實，均未虛構事實或故意捏造事實，被
    告與自訴人等對於應還款項之金額有爭執，致被告丁○○認
    自訴人等涉犯詐欺取財罪嫌，而法院則認此為單純之民事糾
    紛，應另循民事訴訟程序解決，而為自訴人等無罪之諭知。
    另關於被告丁○○指訴先後匯款至自訴人戊○在美國之帳戶
    作為交換機貨款乙節，證人丙○○於本院審理中證稱：「（
    被告問：你為何匯三筆款至不同帳戶？係委託戊○代為採購
    交換機？或委託OSC公司？或向OSC公司採購？）這是我們要
    在美國成立一家公司，要買交換機，資本我們占85﹪，他要
    匯的錢，是戊○太太〈即自訴人乙○○〉給我的帳戶，第一
    筆是是戊○要買交換機的，第二筆也是一樣，是戊○要我匯
    款的。因為要成立公司，所以匯到不同帳戶，是委託戊○，
    因為我不知道OSC。我沒見過OSC公司人員，我不曾向戊○借
    錢週轉等語（見本院卷二第96頁反面至第97頁）。且被告丁○○於本院審理中再辯稱：「自訴人說合資契約包含環球網
    聯，我們投資 150幾萬，戊○騙我們說他沒退還這筆錢，並
    說環球網聯款項要75萬給他，但甲○○說已經還了，不管他
    有無匯款或甲○○已經還他，他都騙我們說沒有拿到，要從
    投資款扣75萬元」等語（見本院卷二98年 8月11日審判程序
    筆錄）。惟戊○於本院審理中則稱： OSC是美國公司，我是
    股東，到美國採購交換機，他們是委託 OSC採購，細節我未
    參與，....OSC 公司之負責人、董事長及專業經理人，當時
    有一個美國人，一個臺灣人... 等語（見本院卷二第 101頁
    反面至第102頁）。然殊不論OSC公司之負責人究否為戊○本
    人？又該75萬元款項應否由被告投資款中扣抵？綜觀上情，
    顯然被告及丙○○均認為該前後三筆美金款項係匯款予戊○
    購買交換機，嗣於84年 1月24日戊○與丙○○會帳結算，何
    筆款項為借款？有無一款二抵？實際應退還多少款項？，被
    告丁○○與自訴人二人發生糾紛，致被告丁○○因此而認自
    訴人二人涉犯詐欺取財罪嫌，就此部分申告自訴人二人犯罪
    ，尚非全然故意憑空捏造，揆諸首揭判決意旨，亦難認被告
    有誣告之故意。
  7.有關被告指訴自訴人虛報價格，隱瞞成本，或簽訂不合理條
    款獲取回扣新台幣1.2億至1.6億元乙節：
    自訴代理人於本院審理中稱：被告稱自訴人從中獲利都是上
    億金額，但從他們開始合作模式到還未採購狀況，就捏造自
    訴人從中獲利，其所述與事實相距太遠，也沒有辦法證明真
    實性云云（見本院卷二98年 8月11日審判程序筆錄）。另自
    訴人於本院提出上訴理由(三)狀中，亦表示被告所提計算式，
    純屬憑空計算，戊○於單價分析表中並無節省 8億元之表示
    等。惟參據：(1)證人即卡大通訊技術經理林幼玲於88年上易
    字第1872號案件審理中所證稱：「（被告戊○有無隱瞞1.12
    億元至 1.6億元之手機雙向使用費為其回扣？）合約上有這
    一項目，但簽約是在我到職前，是否有隱瞞我不清楚，他們
    之間的說話內容，我也不清楚」等語（見該卷宗第 105頁）
    ；(2)及自訴人戊○於同案審理中所供稱：「（你未把1.12億
    元至1.6億元列在單價分析表上，是隱瞞？） 回來所有備忘
    錄他們都看過了，合約書上都有記載，我完全沒有隱瞞，何
    況也還沒買，採購也不是我訂的」（見同卷宗第 105頁反面
    ）等語；(3)暨被告於同案審理中供稱：「（隱瞞1.12億至1.
    6億元之證據何在？）雙向使用費是160法朗，乘以5，共800
    法朗，再乘以20萬用戶等於1.6億元，即備忘錄上2way soft
    wa reupgrade /subscriber；（既然備忘錄上有，如何說是
    隱瞞？）單價分析表他沒寫這項，說幫我們省了 8億元，我
    們也沒看到每一個細節」等語（見該卷宗第 105頁反面）。
    (4)又被告於本院中亦辯稱：「我們之前並沒說自訴人已得到
    上億金額，自訴人出賣我們與達梭簽訂合約，自訴人提出單
    價分析表欺騙我們可以節省八億多，從中他可獲利4.8 ﹪，
    就可得到7765萬元，這是我們從單價分析表數字計算出來，
    我們是要採購30幾億元。且自訴人多增加手機雙向費用，這
    是戊○與達梭公司談判後多出來的，我們要多付10幾億元，
    如自訴人詐騙得逞，是可得到上億元費用」等語（見本院卷
    二98年8月11日審判程序筆錄）。足見1.12億元、1.6億元等
    數目，均係從合約及單價分析表換算而得之數值，並非憑空
    編造，且被告也從未指稱自訴人戊○已經收受或取得，另於
    前自訴案中戊○已稱該單價分析表係被告所營公司與其共同
    製作（見前87年度自字第 656號卷宗），是此亦不排除被告
    丁○○係因相信戊○參與製作之該單價分析表，而懷疑戊○
    可藉之獲取上述回扣之可能，而被告因此指稱自訴人加以隱
    瞞或欲充當回扣乙節，應係為求法院判明是非曲直，且為雙
    方爭執及法院審理之焦點，尚非完全憑空杜撰，此部分自難
    認被告編造事實而為誣告。
五、原審以不能證明被告犯罪，而為無罪判決之諭知，核無不合
    。自訴人戊○、乙○○提起本件上訴，上訴意旨以：被告在
    臺灣高雄地方法院檢察署87年度偵字第191172號、臺灣高雄
    地方法院87年度自字第656 號案件中指摘：「戊○熟知CT-2
    技術，俾騙得15% 技術股」、「戊○保證（採購）比韓國價
    便宜30% 以上」、「業務侵占丁○○寄託之預付貨款（實則
    無訂貨往來之事實）」、「簽訂賣國條款獲取不法顧問費新
    台幣7 千7 百65萬元及回扣新台幣1.2 億至1.6 億元」、「
    未取得執照前，付清第一筆貨款，購買未經電信局認證、價
    格離譜之新台幣10億餘元訂單」、「虛報價格、隱瞞成本等
    事實」等語，但無法證明所指之內容係實在，又在臺灣高雄
    地方法院89年度自字第2 號案件中指摘：「戊○將購買交換
    機之款項加以侵占」、「結算時僅返還新台幣1千5百50餘萬
    元，有犯詐欺、業務侵占、背信等罪嫌」等語，在臺灣台北
    地方法院檢察署89年度調偵字第 277號虛構：「戊○有一款
    兩抵，涉有偽造文書等罪責」等語，捏造、虛構之事項，原
    審未予審酌，即為被告無罪判決之諭知等語，指摘原判決不
    當云云。惟本院觀諸自訴人上訴意旨，要係就原審按卷內證
    據資料依職權裁量之事項反覆爭執，本院並已指駁說明如前
    ；另經核原審判決並無違反經驗、論理法則，本件自訴人於
    本審並未提出積極證據以實其說，況被告丁○○所提出之上
    開指訴係基於同一原因事實，該原因事實既非被告丁○○所
    虛構，且綜觀被告所指摘事項，或出於被告與自訴人等所生
    爭執糾紛而為申告，並非全然出於憑空捏造，目的則為求法
    院判明是非曲直，縱審理結果與被告指訴不符，亦難認被告
    主觀有故意捏造事實之嫌，如前所述，被告丁○○所為上開
    指訴即與誣告罪之構成要件不符，自訴人之上訴自無理由，
    應予駁回。
據上論斷，應依刑事訴訟法第368條，判決如主文。
中    華    民    國    98    年     9     月    1     日
                  刑事第十四庭審判長法  官  陳志洋
                                    法  官  謝靜慧
                                    法  官  梁耀鑌
以上正本證明與原本無異。
如不服本判決，應於收受送達後十日內向本院提出上訴書狀，其
未敘述上訴之理由者並得於提起上訴後十日內向本院補提理由書
（均須按他造當事人之人數附繕本）。
                                    書記官  莊淑茹
中    華    民    國    98    年    9     月    2     日


司法院資訊處製作；財團法人民間司法改革基金會備份。
